【裁判字號】    94,建,251
【裁判日期】    950427
【裁判案由】    給付承攬報酬
【裁判全文】
臺灣臺北地方法院民事判決               94年度建字第251號
    原      告  郭瑛即啟瑛工程行
    訴訟代理人  林玠民律師
                黃鴻圖律師
    被      告  大豐建築企業股份有限公司
    法定代理人  乙○○
    訴訟代理人  丙○○
                丁○○
                甲○○
上開當事人間請求給付承攬報酬事件，本院於中華民國95年4月
10日言詞辯論終結，判決如下：
    主      文
原告之訴及假執行之聲請均駁回。
訴訟費用由原告負擔。
    事實及理由
一按訴狀送達後，原告不得將原訴變更或追加他訴，但擴張或減
  縮應受判決事項之聲明者，不在此限，民事訴訟法第255 條第
  1項第3款定有明文。原告起訴請求「被告應給付原告新臺幣（
  下同）2,873,854元及自起訴狀繕本送達翌日起至清償日止按
  年利率5%計算之利息」，嗣於起訴狀送達後之民國93年10月26
  日變更訴之聲明為「被告應給付原告2,873,608元及自起訴狀
  繕本送達翌日起至清償日止按年利率5%計算之利息」，所為核
  屬減縮應受判決判決事項之聲明，其變更應予准許。
二原告起訴主張
  (一)兩造於93年12月間簽訂模板工程合約書，由原告承攬被告之
    「泰和園新建工程－模板工程」，約定數量為126,834平方
    公尺，承攬報酬單價為每平方公尺連工帶料320元，原告已
    完工26,945平方公尺，可請領報酬8,622,400元，扣除被告
    已支付之5,748,792元，被告尚積欠2,775, 893元。爰依民
    法第490條第2項、第505條規定及系爭模板工程合約，請求
    被告如數給付。
  (二)原告願取回被告代購之材料，若供被告繼續使用，其租金應
    依每月每平方公尺100元計算，使用面積為13,551平方公尺
    ，租金為1,355,100元，自解約迄今已逾7個月，租金共計
    9,485,700元，原告主張與被告支出之材料費抵銷。
  (三)聲明(1)被告應給付原告2,873,608元及自起訴狀繕本送達翌
    日起至清償日止按年利率5%計算之利息。(2)願供擔保請准宣
    告假執行。
三被告答辯稱：
  (一)被告於93年11月16日將系爭模板工程分包予原告次承攬。嗣
    因原告施工進度嚴重落後且擅自停工，違反合約中關於工程
    進度之約定，經被告催告改善，原告雖於94年3月25日出具
    切結書略謂：「願於復工日起5日內備足每天至少40人之出
    工數，10日內備足出工人數70人，如無法如上所述，願無條
    件放棄本工程之承包權，且應負責貴公司之一切損失。」等
    語，但未改善，被告遂依系爭合約第15條規定及原告之切結
    書，於94年4月13日以豐善字第00053號函通知原告解除系爭
    合約。
  (二)被告主張已給付之承攬報酬與原告所主張相差97,715元，為
    94年4月12日被告工地現場負責人代為支付予工人之工資，
    業經工人簽收，唯事後原告卻予以否認，且不開立發票予被
    告。
  (三)依系爭合約之約定，每平方公尺連工帶料之單價固為320元
    ，但施作內容包括釘模、拆模、升層等步驟。而截至被告於
    94年4月13日通知原告解除系爭合約時，原告僅施作安養棟
    地下1層及托兒所棟第1層柱牆之釘模部分，94年5月23日以
    後方澆置混凝土，故原告尚未完成拆模、升層工作，不應以
    約定之單價320元請款。依一般工程慣例，釘模完成僅得請
    領70%，拆模、升層完成方得請領其餘30%。原告已施作可計
    價之數量為23,049平方公尺，其中已完工數量為14,797平方
    公尺、僅施作釘模部分之數量為8,252平方公尺。因原告尚
    未歸還材料費，故已完工部分以工資每平方公尺220元（即
    連工帶料單價320元減100元材料費）計算，僅施作釘模部分
    以工資每平方公尺154元（即220元乘以70%）計算，原告應
    領之報酬為4,514,832元。其計算方式如下：
    每平方公尺220元×16,980平方公尺＝3,735,600元
    每平方公尺154元× 6,069平方公尺＝934,626元
    合計為4,670,226元，扣除依系爭合約特別條款第1條第2項
    之5%保留款計233,511元，再加上5%營業稅221,836元，即為
    4,658,551元。而原告已領5,846,507元，已逾應領之報酬。
  (四)聲明：(1)原告之訴及其假執行之聲請均駁回。(2)如受不利判
    決，願供擔保請准宣告免為假執行。
四兩造不爭執事項
  (一)兩造於93年11月16日簽訂模板工程合約書，約定每平方公尺
    連工帶料之單價為320元，其中材料費為每平方公尺100 元
    。
  (二)依系爭合約特別條款付款辦法第3點，原告開立材料採購清
    單，交由被告代購材料，採購金額為預借款，事後再由被告
    扣還。原告施作的數量乘以單價後扣除被告支出之代購材料
    費，即為被告應給付原告之報酬。
  (三)原告於94年3月25日出具切結書及被告於94年4月13日函知原
    告解除合約，請原告於文到3日內前來處理解除合約之後續
    相關事宜。
  (四)原告已施作之板模工程均可請領承攬報酬，原告已請領
    5,846,507元（含應扣還被告之代購材料費1,086,677元）。
  (五)被告代購材料費為9,877,293元，已扣還1,086,677元，原告
    尚欠被告8,790,616元。
  (六)已購之材料同意由原告取回，被告願支付使用費。
五兩造爭執要點
  (一)原告已施作之數量及該數量應如何計價？
    (1)原告雖主張其已施作之模板工程數量為26,945平方公尺，
      惟被告主張僅有23,049平方公尺，原告對於超過23,049平
      方公尺部分並未舉證，且經兩造現場會算後，原告對於會
      算結果（被證9）並不爭執，應認已施作數量為23,049 平
      方公尺。
    (2)原告對於被告所提各期估驗請款單並不爭執，則依各該估
      驗請款單所載累計估驗數量16,980平方公尺及均以320元
      計價等情，可知已全部完成之模板工程數量為16,980平方
      公尺，此部分得以每平方公尺320元計價，總價為
      5,433,600元。而已施作數量23,049平方公尺扣除全部完
      成之數量16,980平方公尺後之6,069平方公尺，此部分被
      告主張原告尚未全部完工，應以單價之70％計價；原告雖
      主張數量不符，然未據舉證，並不足採。而未全部完工部
      分應按單價之70％計價，為兩造所不爭執，故6,069平方
      公尺部分之材料費應依每平方公尺100元計算為606,900元
      ，其餘工資部分則按每平方公尺220元乘以70％計算為
      934,626元，總價為1,541,526元。故原告已施作之工程數
      量總價應為6,975,126元。
    (3)再者，兩造不爭執各期估驗款均應扣除5％保留款，故前
      述計價結果依此比例扣除後之總價為6,626,370元，即為
      被告應給付原告之工程款。
    (4)原告對於被告所提各期估驗請款單既不爭執，就其已領之
      各期估驗款中所扣代工款等共計348,943元即應予扣除，
      另兩造不爭執原告已領承攬報酬5,846,507元亦應扣除。
      則原告尚得請求被告給付之承攬報酬為430,920元。
  (二)已購之材料應由原告取回，則於原告取回前，被告使用原告
    之材料應如何計算使用費？
    (1)兩造對於系爭模板工程之單價為連工帶料每平方公尺320
      元，其中材料費為每平方公尺100元，並不爭執，故原告
      同意就被告已施作之模板工程數量23,049平方公尺給付材
      料費2,304,900元。另兩造亦不爭執被告代購材料費之金
      額為9,877,293元，原告已以估驗款扣還1, 086,677元，
      尚餘8,790, 616元未扣還。則依材料費為每平方公尺100
      元計算，尚未扣還之材料費8,790, 616元僅相當約87,906
      平方公尺之工程材料費。參諸系爭模板工程合約書約定之
      數量為126,834平方公尺，則尚未扣還之材料費顯不足支
      應全部工程所需，亦即已購之材料若歸原告所有並提供被
      告繼續施工使用，於工程完工前應已耗盡其價值。故原告
      主張：被告使用原告之材料應依樓層面積13,551平方公尺
      及使用期間每月每平方公尺100元計算7個月之使用費，共
      計9,485,700元等語，其使用費即屬過高。而被告主張仍
      依每平方公尺100元計算使用費，則較為公平可採。
    (2)而已購之材料於系爭模板工程完工前應已耗盡其價值，詳
      如前述，則被告於系爭模板工程中就已購材料尚得利用之
      價值，應不超過代購材料費9,877,293元扣除已施作部分
      之材料費2,304,900元後之價值即7,572,393元。然原告尚
      未扣還之代購材料費尚有8,790,616元，則原告於被告支
      付已購材料之使用費7,572,393元後，尚須償還被告材料
      費8,790,616元，兩相抵銷後，原告仍應給付被告材料費
      1,218,223元。
  (三)綜上所計，被告尚應給付原告之承攬報酬為430, 920元，惟
    原告尚應給付被告之材料費為1,218,223元，經兩相扣抵後
    ，被告已毋須再給付原告承攬報酬。
六從而，原告依承攬契約關係請求被告給付2,873,608元及其法
  定遲延利息，為無理由，不應准許。原告之訴既不應准許，則
  其假執行之聲請，即失所依據，併予駁回。
七本件事證業已明確，兩造其餘主張陳述及所提之證據，經本院
  審酌後，認均不足以影響本判決之結果，均毋庸再予論述，附
  此敘明。
九據上論結，原告之訴為無理由，依民事訴訟法第78條，判決如
  主文。
中    華    民    國    95    年    4    月    27    日
                  民事第四庭  法  官  林玲玉
以上正本係照原本作成。
如對本判決上訴，須於判決送達後20日內向本院提出上訴狀。
中    華    民    國    95    年    4    月    27    日
                              書記官  江虹儀


司法院資訊處製作；財團法人民間司法改革基金會備份。
